【裁判字號】    95,訴,195
【裁判日期】    950831
【裁判案由】    分割共有物
【裁判全文】
臺灣屏東地方法院民事判決               95年度訴字第195號
原      告  乙○○
            丙○○
兼法定代理
人          丁○○○
上列三人共同
訴訟代理人  史雙全 律師
被      告  甲○○    住屏東縣.
上列當事人間請求分割共有物事件，本院於民國95年8月24日言詞
辯論終結，判決如下：
    主  文
兩造共有坐落屏東縣萬巒鄉○○段一六七地號、地目田、面積五
七八三平方公尺土地，分割方法如下：如附圖所示編號1 面積四
三三七平方公尺，分歸被告取得；編號2 面積一四四六平方公尺
，分歸原告乙○○、丙○○、丁○○○按應有部分各三分之一保
持共有。
訴訟費用由兩造按應有部分比例負擔。
    事實及理由
一、原告主張：
    坐落屏東縣萬巒鄉○○段167地號、地目田、面積5783平方公
    尺 (下稱系爭土地)，係兩造所共有，原告丁○○○、乙○○
    、丙○○應有部分均為12分之1，被告應有部分為4分之3，按
    本件共有物並無因物之使用目的有不能分割之情形，亦未訂
    有不分割之期限，茲系爭土地屬農業區，現全部由被告種植
    蓮霧，始終無法協議分割，為土地經濟效益，及確定符合各
    人應有部分，爰依民法第823條、第824條之規定請求裁判分
    割。並聲明：兩造共有系爭土地准予分割。
三、被告抗辯：
    同意以現況分割，土地方便排水即可，另希望於農作物收成
    後，再行分割等語。
四、法院之判斷
(一)、按共有人得隨時請求分割共有物，但因物之使用目的不能分
    割或契約定有不可分割之期限者，不在此限；又共有物之分
    割，依共有人協議之方法行之，分割之方法不能協議者，法
    院得依任何共有人之聲請，以原物分配於各共有人，民法第
    823條第1項、第824條第1項、第2項第1款分別定有明文。次
    按農業發展條例第16條第4款規定：每宗耕地分割後每人所有
    面積未達０．25公頃者，不得分割；但本條例中華民國89年1
    月4日修正施行前之共有耕地，得分割為單獨所有，不在此限
    。
(二)、原告主張系爭土地為兩造所共有，原告丁○○○、乙○○、
    丙○○應有部分各為12分之，被告應有部分為4分之3，兩造
    就系爭土地並無不分割之約定，復無法達成分割協議，又系
    爭土地地目為田，依其使用目的並非不能分割，且系爭土地
    於89年1月4日農業發展條例修正實行前即為兩造共有之事實
    ，業據原告提出土地登記謄本1件為證，並經本院潮州簡易庭
    調解不成立，被告亦不爭執，揆諸上開規定，原告請求裁判
    分割系爭土地，洵屬有據，應予准許。
(三)、按請求共有物之分割，應由法院依民法第824 條命為適當之
    分配，不受當事人主張之拘束；又分割共有物時，法院應參
    酌當事人之聲明、共有物之性質、經濟效用及全體共有人利
    益等公平決之，有最高法院49年台上字第2569號、55年台上
    字第1982號判例可資參照。經查，系爭土地西面有私設之柏
    油路、南面有碎石路面，土地全部由被告種植蓮霧等情，有
    本院勘驗筆錄在卷可稽（見本院卷第40頁至43頁），自堪信
    為真實。爰審酌土地西側面臨既有道路，如附圖所示之分割
    方法，符合共有人之整體經濟效益，且二造均同意此分割方
    法等情，爰定分割方法如主文第1 項所示。
(四)、被告另抗辯需待作物收成後，再予分割云云，與分割方法無
    涉，與本件判決結果不生影響，爰不予以審酌，併此敘明。
五、結論：原告之訴為有理由，依民事訴訟法、第78條、第80條
    之1、第85條第2項，判決如主文。
中    華    民    國    95    年    8    月    31    日
                    民事第二庭
                               法  官  吳思怡
正本係照原本作成。
如不服本判決，應於收受送達後二十日內向本院提出上訴書狀，
                                書記官  王秋淑
中    華    民    國    95    年    8    月    31    日


司法院資訊處製作；財團法人民間司法改革基金會備份。
